【裁判字號】    88,訴,687
【裁判日期】    890107
【裁判案由】    偽造文書
【裁判全文】
臺灣臺中地方法院刑事判決                          八十八年度訴字第六八七號
    公  訴  人  臺灣台中地方法院檢察署檢察官
    被      告  甲○○
    選任辯護人  周平凡
右列被告因偽造文書等案件，經檢察官提起公訴（八十八年度偵字第二一八七號），
本院判決如左：
    主  文
甲○○連續行使偽造私文書，足以生損害於他人，處有期徒刑肆月，緩刑貳年。
    事  實
一、甲○○於民國八十七年三月十二日，經由友人藍建勝之介紹而與乙○○結婚，婚
    前男女雙方並依習俗而由男方交付聘金新台幣（下同）三十萬元（俗稱大訂）與
    女方，女方乙○○之母丙○○○於收受上開聘金後，雖依習俗而於形式上將大訂
    聘金退還男方，但實質上則言明該三十萬元聘金係用以贈與乙○○。甲○○乃於
    八十七年三月二日偕同乙○○及陳母（丙○○○）同至泛亞商業銀行太平分行開
    立帳號第000000000000號戶名乙○○之活期儲蓄存款帳戶，並將上
    開三十萬元存入乙○○名下帳戶內，開戶當日所取得之存摺併同開戶所用印章則
    交與乙○○，乙○○嗣並自銀行領得金融卡一張，且於八十七年三月九日以金融
    卡轉帳及現金提款方式，自上開帳戶內分三次分別提領六萬六千五百元、三萬元
    及一萬元，用以支付為共組家庭而購買電器及傢俱之價款，乙○○於取得上開存
    摺及印章後，因與甲○○白天均需外出工作，家中無人，惟恐遭竊，乃將存摺及
    印章拿至娘家交與陳母（丙○○○）代為保管，金融卡則置於皮包內自行保管。
    八十七年四月間，甲○○因所營事業之週轉金需求，竟基於意圖為自己不法所有
    之概括犯意，先利用與乙○○為夫妻關係共同生活之便，將乙○○置於皮包內之
    上開金融卡隱匿他處，再於八十七年四月二十八日至陳母（丙○○○）位於台中
    縣太平市住處，向陳母謊稱因乙○○上開帳戶之金融卡遺失，並以須持存摺及印
    章至銀行查詢有無遭人盜領及辦理掛失手續之詐術，使陳母（丙○○○）陷於錯
    誤而交付乙○○所託付保管之存摺及印章與甲○○，甲○○於取得上開存摺及印
    章後，隨即於翌日（四月二十九日）持所詐得之存摺及印章至泛亞銀行填具金額
    十五萬元活期（儲蓄）存款取款憑條，並於該取款憑條上盜蓋乙○○之印章，而
    偽造乙○○名義取款憑條之私文書，並足生損害於乙○○，甲○○復將該偽造之
    取款憑條併同所詐得之存摺交付銀行人員而持以行使，致不知情之銀行人員誤其
    為有權取款之人而交付其十五萬元得逞；甲○○復基於同一概括犯意，分別於八
    十七年五月二十八日及八月七日，以相同手法，再自上開乙○○帳戶內各領得二
    萬元得手，合計盜領金額十九萬元，甲○○嗣再伺機將乙○○之金融卡放回乙○○之皮包內。直至同年九月間，乙○○因欲向丙○○○取回所託付保管之上開存
    摺及印章時，得知業為甲○○所取走，經向甲○○索還存摺及印章後，始得知上
    開盜領情事。
二、案經乙○○訴由臺灣臺中地方法院檢察署檢察官偵查起訴。
    理  由
一、訊據被告甲○○固坦承確於民國八十七年三月十二日與告訴人乙○○結婚，婚前
    曾交付乙○○父母聘金三十萬元，嗣並偕同乙○○將三十萬元存入乙○○於泛亞
    商業銀行太平分行所新開立之帳號第一七四二七八號、戶名乙○○之帳戶內，且
    分別於八十七年四月二十九日、五月二十八日及八月七日持上開乙○○名下銀行
    帳戶存摺及印章，至泛亞銀行填具活期（儲蓄）存款取款憑條，並於該取款憑條
    上蓋用乙○○名義印章，持向銀行人員分別領取十五萬元、二萬元、二萬元等事
    實，惟矢口否認有任何犯行，辯稱：女方表示因未附嫁粧故不收大訂聘金，而將
    三十萬元聘金退交媒人藍建勝（即俗稱之「聘金回」），並表示該三十萬元除供
    伊夫妻購置傢俱外，餘款則作為家庭生活費用，故自開立上開帳戶時起，存摺及
    印章皆由伊保管，金融卡則由乙○○持有，伊並無告訴人乙○○及其母丙○○○
    所指詐騙存摺、印章之情形，且乙○○曾於八十七年四月一日因遺失金融卡而向
    泛亞銀行電話掛失，伊果有騙取存摺、印章並欲盜領存款之犯意，豈有遲至八十
    七年四月二十九日、五月二十八日及八月七日始至銀行盜領之理？且告訴人乙○○復自稱如有婚姻關係存在的話，其同意伊使用這筆錢，足見上開帳戶內之存款
    應屬伊夫妻二人所共有，伊自得據以提領而運用等語。經查：右揭犯罪事實，業
    經告訴人乙○○指訴明確，核與證人丙○○○、陳玉鳳於本院審理中所證述告訴
    人乙○○曾將存摺、印章交付證人丙○○○保管，被告甲○○曾以謊稱金融卡遺
    失須持存摺及印章至銀行查詢有無遭人盜領及辦理掛失手續之詐術，致使證人丙○○○陷於錯誤而交付存摺、印章等情相符，復有被告甲○○所填寫及蓋用告訴
    人乙○○印文之泛亞銀行活期（儲蓄）存款取款憑條影本三紙及存摺內外頁影本
    一份附卷可稽，核屬實在。被告甲○○雖以前揭情詞置辯，惟查：
    （一）按聯合財產中夫或妻於結婚時所有之財產，為夫或妻之原有財產，各保有
          其所有權，民法第一千零十七條第一項定有明文。被告甲○○於民國八十
          七年三月十二日，經由友人藍建勝之介紹而與乙○○結婚，婚前男女雙方
          並依習俗而由男方交付聘金（大訂）三十萬元與女方家長，女方乙○○之
          母丙○○○固有於收受上開聘金後，基於面子考量而依習俗於形式上將上
          開三十萬元大訂聘金退交證人即媒人藍建勝，但實質上則言明該三十萬元
          聘金係用以贈與告訴人乙○○供為購置傢俱用充嫁粧使用，而應歸告訴人
          乙○○所有，此觀之被告甲○○於取得上開退聘之三十萬元後，即於八十
          七年三月二日偕同告訴人乙○○及陳母丙○○○同至泛亞商業銀行太平分
          行，以告訴人乙○○名義新開立帳號第000000000000號活期
          儲蓄存款帳戶，並將上開三十萬元存入該帳戶內等情自明，上開三十萬元
          果如被告甲○○所指女方未收而退還男方歸伊取得所有，則被告甲○○大
          可將之存入自身帳戶內，又何須八十七年三月十二日結婚前之八十七年三
          月二日偕同乙○○及陳母（丙○○○）同至泛亞商業銀行太平分行新開立
          帳號第000000000000號戶名乙○○之活期儲蓄存款帳戶，且
          並將上開三十萬元存入乙○○名下帳戶內？足見證人丙○○○所證述上開
          形式上退聘之三十萬元，實係欲贈與其女即告訴人乙○○一節，應為被告
          甲○○所知悉且同意，始有上開同至銀行開戶之情事。
    （二）被告甲○○雖另辯稱開戶所取得之存摺、印章自始均為其所自行保管云云
          ，惟無任何證據可資證明所述屬實，且與證人丙○○○、陳玉鳳於本院審
          理中所證述上開存摺、印章係由告訴人乙○○交與證人丙○○○保管等情
          不符，本難遽予採信，加以被告甲○○自八十七年三月十二日起既與告訴
          人乙○○結婚，按夫妻同居一室加以新婚期間尚無芥蒂，則被告甲○○為
          借金融卡遺失為由，而自被告乙○○皮包內暫將告訴人乙○○所有上開帳
          戶金融卡隱匿他處，自屬簡易，且與證人丙○○○所證述被告甲○○係以
          金融卡遺失為由而向其索取存摺、印章等情相符，加以被告甲○○嗣經由
          電話而與證人丙○○○通話中所錄製之錄音帶譯文內容，雙方確有提及金
          融卡遺失之情形，被告甲○○復向證人丙○○○表示伊曾向銀行查證未遭
          盜領等語，然上開存摺、印章果自始均由被告甲○○自行保管而非自證人
          丙○○○處所取得，則被告甲○○大可自行處理即可，其又何須告知證人
          丙○○○金融卡雖遺失然未遭人盜領等情？再參諸被告甲○○於檢察官偵
          查中先供稱當初係將聘金於扣除買家具的錢之後所剩下之十九萬五千多元
          用以開戶等語，經檢察官當庭提示存提款紀錄後，方改稱係以三十萬元開
          戶，其後才提款購置家具等語，被告甲○○果係自始均自行保管存摺及印
          章，何以連開戶金額都不確定？甚至忘記購買家具之錢係於開戶後始以全
          金融卡轉帳及提款支付，足見上開存摺、印章原確由告訴人乙○○託交證
          人丙○○○保管，被告甲○○藉夫妻同居一室之便，先自告訴人乙○○皮
          包內將告訴人乙○○所有上開帳戶金融卡暫時隱匿他處，再謊稱金融卡遺
          失為由而向證人丙○○○騙取存摺及印章，而證人丙○○○因智識程度不
          高，加以被告甲○○為其女婿致未生懷疑，而致交付被告甲○○上開告訴
          人乙○○所託管之存摺及印章。被告甲○○上開所辯，難以採信。
    （三）再按，夫對於妻之原有財產為處分時，除管理上所必要者，應得妻之同意
          ，民法第一千零二十條定有明文，上開三十萬元存款既為告訴人乙○○所
          有，已如前述，被告甲○○果有領取存款用以支付生活所需，自應經告訴
          人之同意，被告復自承其於八十七年四月二十九日所提領之十五萬元係用
          供事業周轉金使用，金額非少，核非管理上所必要，其復未事先告知告訴
          人乙○○，再參以被告供稱於八十七年六月間得知告訴人乙○○婚前患有
          精神病後，感情即生惡化，並向本院提起民事撤銷婚姻之訴，有被告林明
          輝所提起訴狀影本及本院八十七年度家訴字第二一三號民事判決書在卷可
          稽，被告甲○○猶於八十七年八月七日再自上開帳戶內提領現金二萬元，
          益見被告甲○○有為自己不法所有之意圖。至其所辯伊非一次即將全部領
          款，足見伊非盜領，證人丙○○○曾於電話中自承告訴人曾告知金融卡業
          於紅色皮包內找到及告訴人乙○○曾以電話向泛亞銀行掛失金融云云，此
          應係其於取得上開存摺及印章後，始按自身之資金需求而分次提領，又其
          既得藉夫妻共處一室之便，輕易取匿上開金融卡，則其嗣後再將之放回皮
          包內，亦屬輕而易舉之事，且皮包範圍甚小，告訴人乙○○豈有找尋不著
          之理？上開金融卡又豈有自行再度浮現之理？被告甲○○上開所辯，尚難
          據為其有利之認定。本件事證明確，被告甲○○上開犯行足堪認定。
二、被告甲○○先將告訴人乙○○之金融卡隱匿他處，再向證人丙○○○施以金融卡
    遺失須持存摺及印章至銀行查詢有無遭人盜領及辦理掛失手續等詐術，致使丙○○○陷於錯誤而交付乙○○所託付保管之存摺及印章，被告甲○○再持以至泛亞
    銀行填具取款憑條，並盜蓋印章，偽造乙○○名義之取款憑條，並持以行使，致
    不知情之銀行人員陷於錯誤而交付其存款款項。核其所為係犯刑法第二百十六條
    、第二百十條之行使偽造私文書罪及同法第三百三十九條第一項之詐欺取財罪；
    其盜用印章，對印章並無不法所有之意思，又盜用印章乃係偽造私文書（即偽造
    取款憑條）之階段行為，且偽造私文書之低度行為應為行使偽造私文書之高度行
    為所吸收，均不另論罪；另其先後三次行使偽造私文書罪及詐欺取財罪，時間緊
    接，所犯構成要件相同，顯係基於概括犯意為之，應依刑法第五十六條規定，均
    論以連續犯，並加重其刑；又被告所犯上開之連續行使偽造私文書與連續詐欺罪
    間，有方法結果之牽連關係，應依刑法第五十五條牽連犯規定，從一重之連續行
    使偽造私文書罪處斷。爰審酌被告甲○○未曾有犯罪記錄，素行尚稱良好，其犯
    罪之動機、目的在圖私利，所盜領之款項原為贈與他人之聘金，其犯罪手段未施
    暴力，犯後尚未能坦承全部犯行等一切情狀，量處如主文所示之刑。末查被告甲○○前未曾受有期徒刑以上刑之宣告，有本院被告全國前案紀錄表一份在卷可稽
    ，素行良好，其復有正常工作，經此次刑之偵審程序，日後信無再犯之虞，本院
    因認所宣告之刑，以暫不執行為適當，爰併予宣告緩刑二年。至被告甲○○於上
    開三紙取款憑條上盜用告訴人乙○○印章而蓋用印文，惟上開印章及印文均屬真
    正，難認係屬偽造之印章及印文，加以上開三紙取款憑條係屬泛亞銀行所有而非
    被告甲○○所有，依法不在沒收之列，附此敘明。
據上論斷，應依刑事訴訟法第二百九十九條第一項前段、刑法第五十六條、第二百十
六條、第二百十條、第三百三十九條第一項、第五十五條、第七十四條第一款，罰金
罰鍰提高標準條例第一條前段，判決如主文。
中      華      民      國      八十九      年      一      月    七    日
                                臺灣臺中地方法院刑事第七庭
                                    法  官  林  宗  成
右正本證明與原本無異。
如不服本判決，應於送達後十日內向本院提出上訴狀（須附繕本），上訴於台灣高等
法院台中分院。
                                    書記官
中      華      民      國    八十九    年      一      月      十      日
附錄論罪科刑法條
刑法第二百十條：
偽造、變造私文書，足以生損害於公眾或他人者，處五年以下有期徒刑。
刑法第二百十六條：
行使第二百十條至第二百十五條之文書者，依偽造、變造文書或登載不實事項或使登
載不實事項之規定處斷。
刑法第三百三十九條第一項：
意圖為自己或第三人不法之所有，以詐術使人將本人或第三人之物交付者，處五年以
下有期徒刑、拘役或科或併科一千元以下罰金。


司法院資訊處製作；財團法人民間司法改革基金會備份。
